【裁判字號】    99,訴,168
【裁判日期】    991014
【裁判案由】    返還買賣價金
【裁判全文】
臺灣桃園地方法院民事判決               99年度訴字第168號
原      告  丁○○
訴訟代理人  簡長順律師
被      告  裕華建設股份有限公司
法定代理人  丙○○
訴訟代理人  張安琪律師
被      告  乙○○
上  1   人
訴訟代理人  李淵聯律師
上當事人間請求返還買賣價金事件，本院於民國99年9 月21日言
詞辯論終結，判決如下：
    主  文
原告之訴及假執行之聲請均駁回。
訴訟費用由原告負擔。
    事  實  及  理  由
壹、程序方面：
    被告乙○○經合法通知未於最後言詞辯論期日到場，且核無
    民事訴訟法第386 條所列各款情形，爰依原告之聲請由其一
    造辯論而為判決。
貳、實體方面：
一、原告起訴主張：緣被告裕華建設股份有限公司（下稱裕華公
    司）於民國80年6 月21日，以預售屋方式，並邀同被告乙○
    ○出售基地持分方式，與伊分別簽立預定房屋買賣契約書及
    土地買賣契約書，因簽約時，房屋尚未興建，而以編號「青
    蘋果區C 棟第四層房屋」（下稱系爭房屋）為特定識別，約
    定房屋價金為新臺幣（下同）1,050,000 元；而預定房屋之
    基地，即坐落桃園縣桃園市○○段1488之1 、1489、1490、
    1491、1492之1 、1493之1 、1494之1 、1495地號土地之所
    有權應有部分（嗣合併為同段1489地號，下稱系爭土地），
    土地價金為2,245,000 元。土地買賣契約上有被告乙○○之
    印章，被告乙○○於鈞院歷次相同買賣契約之案件中均未曾
    抗辯印章係遭盜蓋，不論被告間是何法律關係，對外被告乙
    ○○應負表見代理之責。又依系爭預定房屋買賣契約書第20
    條及土地買賣契約書第11條約定土地與建物之契約互有牽連
    關係，如一部不履行，視為全部不履行，且事實上僅有房屋
    或基地之履行，亦不符契約之本旨，且依目前地政事務所之
    登記業務，建物與基地依公寓大廈管理條例第4 條規定不得
    單獨過戶。伊於簽約後陸續支付買賣價金，迄至81年9 月23
    日已支付被告裕華公司房屋價金288,000 元，支付被告乙○
    ○土地價金672,000 元（依被告指示匯入甲○○帳戶）。嗣
    於81年11月間系爭房屋外觀完成時，伊即發現系爭房屋外觀
    與契約書約定內容不符，又有公共設施比例過高等與契約約
    定不符之瑕疵，經多次交涉均無結果，而經伊追查結果，查
    覺被告乙○○就系爭土地之應有部分業於96年4 月12日遭查
    封拍賣，並於99年拍定移轉予第三人所有，系爭土地之買賣
    陷於給付不能，系爭房屋之給付亦屬不能，即兩造之契約已
    陷於給付不能，且係可歸責於被告裕華公司、乙○○之事由
    所致。另否認有收受被告裕華公司通知履約之存證信函，況
    本件買賣契約應由被告裕華公司、乙○○共同行使催告及解
    除契約，始生催告、解除之效力，不能認定伊有受領遲延。
    爰依起訴狀繕本送達為解除契約之意思表示，並依民法第25
    9 條之規定，提起本訴，聲明求為命被告裕華公司返還伊28
    8,000 元及自81年9 月23日起至清償日止，按週年利率百分
    之5 計算之利息；被告乙○○返還伊672,000 元及自81年9
    月23日起至清償日止，按週年利率百分之5 計算之利息；暨
    均願供擔保准為假執行之宣告。
二、被告裕華公司則以：系爭房屋縱有瑕疵，惟原告並未於除斥
    期間內行使其買賣瑕疵擔保請求權或解除權，自不得主張瑕
    疵。另伊於建築完成後，經催原告前來過戶履約，均置之不
    理，遂於83年6 月8 日以存證信函限期通知原告履約，否則
    即依約解除並沒收業已繳付之金額作為違約損害賠償，原告
    亦未前來履約，而通知地址即與本件原告起訴所載地址相同
    ，當時系爭土地及建物產權清楚，而處於可交付之狀態，則
    原告即應依房屋買賣合約書第13條之約定，於接到交屋通知
    起10日內會同辦理交屋手續，如買方藉故遲延或拒不辦理，
    超過15日仍未接管時，視為賣方交屋完成，不負保管責任，
    並視為買方已履約，惟原告始終未辦理貸款對保、支付尾款
    及移轉不動產之手續，則伊已依約履行完畢，且將原告所繳
    交之價金作為違約損害賠償而沒入，故本件買賣標的物無法
    移轉，乃因原告受領遲延所致，非屬可歸責於伊之事由而致
    給付不能，伊已免給付義務，更何況，原告主張物之瑕疵，
    惟又拒絕辦理交屋，則何來行使其瑕疵擔保之權利，縱以原
    告所稱於81年11月間發現外觀與契約不符，則以斯時起算瑕
    疵擔保請求之權利，亦罹於5 年時效而無權主張；另原告受
    領遲延後，伊已解除買賣契約，亦如前述，且款項依約沒收
    ，免為對待給付，故被告乙○○之土地縱於96年間遭查封，
    亦無給付不能可言；況且，縱認買賣契約尚未解除，惟伊自
    83年間即通知原告履行，至系爭土地96年間遭查封拍賣，亦
    非可歸責於伊之事由所致給付不能，伊亦免給付義務，而原
    告更於超過15年始主張解除契約之權利，縱以最長時效期間
    論，業已罹於15年請求權時效；況系爭土地原均屬被告乙○
    ○所有，且其上並無設定負擔，直至96年間遭查封拍賣前，
    均無何不得移轉之事由，而公寓大廈管理條例係於84年以才
    公布施行，即伊通知原告履行時，系爭房屋及土地可分別過
    戶，當時系爭房屋及土地並無何不能履行之情形；另伊不可
    能未取得被告乙○○之同意即與他人簽立買賣契約，否則伊
    如何於被告乙○○土地上建屋等語置辯，聲明求為駁回原告
    之訴，暨如受不利之判決，願供擔保免為假執行之宣告。
三、被告乙○○於最後言詞辯論期日未到場，據其以前辯論及所
    具狀，亦聲明求為駁回原告之訴，暨如受不利判決，願供擔
    保免為假執行，其陳述略稱：除與被告裕華公司同為時效抗
    辯外，另補充伊與被告裕華公司間之關係亦為合建契約，以
    其所提供土地作為對價，向被告裕華公司買受預售屋，裕華
    公司之房屋所產生之瑕疵，伊同為受害人，伊並未與原告或
    授權被告裕華公司對外簽立土地買賣契約，亦未分得買賣價
    金，原告買賣系爭土地之價金均係匯入甲○○帳戶，與伊無
    關，伊並無返還價金予原告之義務等語置辯。
四、兩造爭執及不爭執事項：
(一)、不爭執事項：
  1.原告於80年6 月21日，以預售屋買賣方式，簽立系爭房屋及
    土地之買賣契約書，系爭房屋之價金為1,050,000 元，系爭
    土地價金則為2,245,000 元，而預售屋之建商為被告裕華公
    司，有系爭房屋及土地之買賣契約書在卷可按。
  2.原告依系爭土地及房屋買賣契約之約定，按期支付買賣價金
    ，迄至81年9 月23日已支付被告裕華公司系爭房屋之買賣價
    金288,000 元，支付系爭土地之買賣價金672,000 元，土地
    之價金並匯入甲○○之帳戶，尚未繳清價款，而系爭房屋及
    土地迄今亦尚未交付原告及辦理所有權移轉登記，業據原告
    提出相符匯款單及繳款明細為憑。
  3.而被告乙○○所有系爭土地之應有部分業於96年4 月12日遭
    查封拍賣，並於99年拍定移轉予第三人所有，亦有土地登記
    簿謄本及桃園縣地政事務所99年9 月9 日0000000000號覆函
    在卷可按。
(二)、爭執事項：
  1.系爭房屋及土地買賣契約是否業經被告裕華公司催告未履行
    ，而於83年間解除？
  2.倘被告裕華公司解除為不合法，則原告就系爭房屋及土地買
    賣契約書所為解除契約之意思表示是否已罹於時效？
  3.倘原告就系爭房屋及土地買賣所得主張之權利尚未罹於時效
    ，則原告以給付不能解除契約是否為有理由？
  4.倘原告得以合法解除契約，則其請求被告裕華公司及乙○○
    分別返還支付系爭房屋及土地之價金，是否為有理由？被告
    乙○○是否為系爭土地買賣契約之當事人？
五、系爭房屋及土地買賣契約是否業經被告裕華公司催告未履行
    ，而於83年間解除部分：
(一)、被告裕華公司主張於系爭房屋建造完成後，曾於83年6 月8
    日以存證信函通知原告應於83年6 月17日前辦理所有權移轉
    登記等語，並提出相符之存證信函1 紙為憑，原告雖否認有
    收受通知等語，惟查，該存證信函所載收件人，即原告之地
    址為「桃園市○○○街16巷3 弄5 之1 號」，與原告起訴狀
    所載地址相同，且不否認自83年迄今均居於該址，未曾變更
    等語，再以，該存證信函係被告裕華公司委託陳棋銘律師所
    發，並蓋有郵戳，經本院依職權以該存證信函影本向中華郵
    政股份有限公司板橋郵局查詢結果，該局亦僅函覆因已逾3
    年期限銷燬，而未否認該資料有何不實之處，有該局99年9
    月14日板營字第0991802940號函在卷可按，復參酌系爭房屋
    確於82年12月30日取得使用執照，而經地政機關於83年2 月
    23日辦理第1 次登記，有本院依職權向桃園縣桃園地政事務
    所調取之建物登記第二類謄本資料可憑，則系爭房屋既已完
    成，被告裕華公司於83年6 月間為前開通知亦無違常情，是
    認上開存證信函應為真正，且因原告遲迄99年間起訴至文件
    資料逸失，則原告空言否認未收受系爭存證信函等語，實難
    採信。
(二)、惟查，上開存證信函係記載：「敬請台端迅於83年6 月17日
    上午9 時至下午4 時止…至蘋果村工地事務所…辦理台端所
    訂購房地之…逾期未辦者，本公司將依契約相關規定，視為
    違約，除立即解除雙方房地買賣契約外，並將所已繳付之款
    額全數沒收作為違約之損害賠償金…」等語，惟被告裕華公
    司並不否認事後原告未依催告期限內前往配合辦理後，未再
    另行向原告為解除契約之意思表示等情，自難認被告裕華公
    司已合法解除系爭房屋買賣契約。再者，系爭房屋及土地買
    賣契約雖經約定房屋及土地買賣契約中各項約定同時履行，
    即一部不履行，效力及於全部，惟房屋及土地買賣契約所出
    名簽約之出賣人分別為被告裕華公司及乙○○，則於催告履
    行或解除契約時，仍以共同為之為必要，始生契約上催告、
    解除之效力，而被告乙○○未曾催告原告履行，為兩造所不
    爭執，則上開存證信函雖曾經原告收受，應難認已生催告之
    效力。故被告裕華公司主張系爭房屋及土地買賣契約已於83
    年間解除，亦難採信。
六、原告就系爭房屋及土地買賣契約書所為解除契約之意思表示
    是否已罹於時效部分：
(一)、按請求權因15年間不行使而消滅；消滅時效，自請求權可行
    使時起算；時效完成後，債務人得拒絕給付，為民法第125
    條、第128 條及第144 條分別定有明文。又按解除權雖不為
    消滅時效之客體，惟以債務不履行為原因之解除權，因債務
    之消滅或債務不履行之消滅而消滅。又契約上之債權關係因
    時效而消滅者，解除權亦消滅。蓋以，買賣契約債務不履行
    請求權係民法第348 條請求權之變形，而解除權係屬從權利
    ，主權利即請求移轉標的物所有權之請求權如罹於時效，則
    從權利解除權亦歸於消滅，故從權利與主債權之權利命運歸
    於一體，主權利既罹於時效，則從權利之解除權亦歸於消滅
    等語。
(二)、經查，系爭房屋及土地買賣契約書有相互關連之效力，應同
    時履行等節，為兩造所不爭執。而查，系爭房屋買賣契約書
    上就買賣雙方履行期之約定為第8 條：「完工期限：本大廈
    建築工程，自實際開工日起四百個工作天完成，並以使用執
    照取得完工標準…」、第13條：「完工交屋：本建築建造完
    工，甲方（即原告）應於接到乙方（即被告裕華公司）交屋
    通知日起10日內會同乙方辦理交屋手續，如甲方藉故遲延或
    拒不辦理，超過15天仍未接管時，視為乙方交屋完成」等語
    ，均為原告所不否認，而系爭房屋於83年2 月23日即依約辦
    竣建物所有權登記，且被告裕華公司亦已依約以存證信函通
    知原告前往辦理所有權移轉登記，均如前所述，則自斯時起
    ，即至少自83年6 月8 日起，原告即得請求被告裕華公司及
    乙○○分別履行交付房屋及土地等買賣標的物之義務，此債
    權請求權，依前揭法條之說明因15年不行使而消減，即至少
    至98年6 月8 日止，其請求權已消滅，原告遲至99年1 月21
    日始向本院遞狀，此有本院卷原告起訴狀之收文戳章可證，
    既經被告裕華公司及乙○○為時效之抗辯，其移轉所有權請
    求權既因時效而消滅，其解除權亦隨之消滅，自不生依民法
    第259 條規定負有回復原狀，即返還買賣價金之義務。
(三)、況且，系爭土地於96年間僅係遭法院查封，而至99年間始拍
    定移轉予第三人，亦為前述地政機關覆函所載，則於時效完
    成前，尚未陷於給付不能之狀態，況此僅為主觀不能，並非
    客觀不能，原告既未能證明曾於此期間向被告裕華公司、乙
    ○○請求履行，或被告裕華公司、乙○○有承認之中斷時效
    事由，自不能認於時效完成前，即96年間被告裕華公司、乙
    ○○就契約之履行已陷於給付不能之狀態。此外，被告裕華
    公司主觀上既已認寄存證信函時即有合法解除契約而得沒入
    價金，被告乙○○復認為非買賣契約之當事人，自無可能於
    此前因承認而生時效中斷之事由。至於原告所指於81年11月
    間即認系爭房屋外觀與契約內容不符，而認有瑕疵，惟其自
    始至終亦未行使就買賣瑕疵所可主張之權利（此為短期時效
    期間），而此亦非中斷時效之法定事由，是原告所稱其餘事
    由，均不能使前揭時效中斷，是認本件時效確已完成，原告
    不得復行主張本件買賣契約之相關權利。
七、綜上所述，本件原告主張解除契約，返還買賣價金等語，既
    經被告為罹於時效之抗辯，其權利因此消滅。從而，原告基
    於買賣契約解除後回復原狀之法律關係，請求被告裕華公司
    、乙○○分別返還288,000 元、672,000 元及各自81年9 月
    23日起至清償日止，按週年利率百分之5 計算之利息等語，
    均為無理由，應予駁回。原告之訴既經駁回，其假執行之聲
    請應併予駁回。至於兩造其餘實體主張及抗辯，因本件已認
    定時效消滅而為原告不利之判決，則經審酌結果，均與本件
    判決無影響，爰不一一論述，併予敘明。
據上論結，本件原告之訴為無理由，依民事訴訟法第385 條第1
項、第78條，判決如主文。
中    華    民    國    99    年    10    月    14    日
                        民事第三庭  法  官  陳筱蓉
上為正本係照原本作成
如對本判決上訴，須於判決送達後20日內向本院提出上訴狀
中    華    民    國    99    年    10    月    14    日
                                    書記官  蔡佩媛

司法院資訊處製作；財團法人民間司法改革基金會備份。
